臺灣屏東地方法院民事判決　　　　　　　 93年度訴字第341號
原　　　告　丙○○
　　　　　　乙○○
共　　　同
訴訟代理人
　　　　　　郭憲彰律師
複　代理人　何曜男律師
　　　　　　曾慶雲律師
被　　　告　丁○○
訴訟代理人　黃政雄律師
上列當事人間請求登記共有等事件，本院於民國94年11月16日言
詞辯論終結，判決如下：
    主  文
原告之訴駁回。
訴訟費用由原告負擔。
    事實及理由
一、原列為被告之訴外人李宰於本件訴訟繫屬中即民國94年1 月
    9 日死亡，有被告丁○○所提死亡證明書在卷可稽（見本院
    卷宗第137 頁），且訴外人李宰之繼承人本有被告丁○○及
    訴外人李錦華、李錦絨、李錦順等四人，惟訴外人李錦華、
    李錦絨、李錦順已於94年2 月17日向本院聲請拋棄繼承，經
    本院依職權調取本院94年度繼字第115 號拋棄繼承卷宗查閱
    屬實，是被告丁○○聲明由其承受李宰之訴訟，依民事訴訟
    法第175 條第1 項規定，自無不合。
二、原告主張：原告丙○○及訴外人李宰、李秋益於79年1 月4
    日就坐落屏東縣新園鄉○○段990 地號土地（即重劃前屏東
    縣新園鄉○○段559 之4 地號土地，下稱系爭土地）之產權
    持分、信託登記、補償、徵收事宜達成協議，並簽訂土地登
    記協議書（下稱系爭協議書），是系爭協議有信託之性質，
    且被告丁○○簽名在訴外人李宰之後、原告乙○○簽名在訴
    外人李秋益之後、訴外人李茂瑞簽名在原告丙○○之後，其
    目的為若原告丙○○及訴外人李宰、李秋益死亡，系爭協議
    之權利義務將分別由簽名在後之3 人承受，故事實上系爭協
    議存在於被告丁○○、訴外人李宰、原告乙○○、訴外人李
    秋益、訴外人乙○○、原告丙○○等6 人之間，而訴外人李
    秋益已於82年5 月31日死亡，其權益即應歸原告乙○○所有
    ，又因台灣省自來水公司承租系爭土地供作集水之用，每年
    會給付地主農作物補償費新台幣（下同）114,251 元，故訴
    外人李宰於91年底前均按期依系爭協議書約定之比例交付補
    償費與原告。詎訴外人李宰於92年1 月2 日違背系爭協議將
    系爭土地贈與被告丁○○，並拒絕給付92年度所受領之農作
    物補償費。綜上，本件被告明知依據系爭協議系爭土地僅係
    信託登記在訴外人李宰名下，且系爭協議書亦載明非經3 方
    同意不得擅自處分，但訴外人李宰竟將系爭土地以贈與方式
    移轉登記與被告丁○○所有，進而收取全部之農作物補償，
    顯然故意侵害原告權益，且違反系爭協議，為此，爰依民法
    第184 條第1 項前段及協議書第1 、2 條之約定，訴請（一
    ）被告應將系爭土地，持分各3 分之1 登記給原告丙○○及
    乙○○所有。（二）被告應給付原告丙○○、乙○○各38,0
    83元，及自起訴狀繕本送達之翌日起至清償日止，按年息百
    分之五計算之利息等語。
三、被告則以：被告從未與原告就系爭土地有任何之協議，況依
    據土地登記簿謄本所載，系爭土地是訴外人李宰於41年間以
    買賣為原因所取得，並否認曾給付農作物補償金與原告，且
    系爭協議書「甲方簽名欄」非訴外人李宰及被告丁○○所簽
    名與蓋章，即系爭協議書非為真正。退萬步言之，縱使系爭
    協議書為真正，然由協議書之內容觀之，存有諸多不實及矛
    盾之處，協議書第3 項及第6 項所指土地非兩造家族之土地
    ，豈能列為協議之內容，雖訴外人李秋益、李茂瑞分別將坐
    落屏東縣新園鄉○○段290 地號土地（重測前為屏東縣新園
    鄉○○段441 之36號土地，下稱系爭290 地號土地）全部及
    坐落屏東縣新園鄉○○段293 地號土地（重測前為屏東縣新
    園鄉○○段441 之39號土地，下稱系爭293 地號土地）之應
    有部分3 分之1 移轉登記予被告丁○○，但與系爭協議書並
    無關連性，故依據民事訴訟法第277 條規定，應由原告就其
    主張之事實負舉證之責任等語資為抗辯，並請求駁回原告之
    訴。
四、查被告丁○○所有系爭290 地號土地全部及系爭293 地號土
    地應有部分3 分之1 ，係訴外人李秋益、李茂瑞於79年4 月
    28日以贈與為原因移轉登記予被告丁○○，且系爭土地每年
    由自來水公司發給之農作物補償費為114,251 元之事實，有
    屏東縣東港地政事務所屏港地四字第0940000148號函所附79
    年東地字第2840號所有權移轉登記申請書及農作物補償費收
    據2 紙在卷可稽（見本院卷宗第108 頁至123 頁、第6 頁）
    ，復為兩造所不爭執，應堪信為真實。
五、本件兩造之爭點厥為：（一）系爭協議書關於訴外人李宰、
    被告丁○○之簽名、印文是否真正？（二）系爭協議對二人
    是否生效？如對李宰、丁○○發生效力，被告有無依約對原
    告給付之義務？
（一）原告雖主張系爭協議書關於李宰、丁○○之簽名、印文為
      真正等語，惟本院將依原告聲請自屏東縣東港地政事務所
      調取之系爭土地92年1 月2 日辦理移轉登記相關文件內所
      示訴外人李宰、被告丁○○之印文（見本院卷宗第123-1
      頁至第132 頁），與系爭協議書「甲方」欄（見本院卷宗
      第5 頁）訴外人李宰及被告丁○○之印文相比對後，可知
      就訴外人李宰部分，系爭協議書所示印文之外框明顯，且
      就「宰」字下方兩橫筆劃刻法係下長上短，調得上開文件
      中印鑑證明所示李宰印文，不僅外框極不明顯，其「宰」
      字下方二橫長短差距亦較小；就被告丁○○部分，系爭協
      議書所示印文外框棱角較明顯，且「李」字下方「子」字
      之橫筆右側與外框明顯尚有差距，然調得文件所示印文外
      框棱角部分不僅較圓潤，且「李」字下方「子」字之橫筆
      右側與外框已然相連等情，足見兩者之字體確有不同，顯
      非由相同印章所得出之相同印文，且原告亦未提出任何證
      據證明系爭協議書「甲方」欄中被告丁○○及訴外人李宰
      2 人之簽名確為被告丁○○及訴外人李宰親自所為，是原
      告此部分之主張，應屬無據，尚難採信。
（二）按當事人主張有利於己之事實者，就其事實有舉證之責任
      ，民事訴訟法第277 條前段定有明文。本件原告主張兩造
      間存有系爭協議，且協議之內容如系爭協議書等語，既為
      被告所否認，則被告即應就該對其有利之事實，負舉證責
      任。又負舉證責任者欲證明待證事實，雖可利用提出直接
      證據之方式來證明，另一方面亦可利用提出數項間接證據
      之方法來證明，惟利用後者之時，必其所成立之證據，在
      直接關係上，雖僅足以證明他項事實，但由此他項事實，
      本於推理之作用足以證明待證事實者而後可。經查，系爭
      協議書中訴外人李宰及被告丁○○之印文，已如上段所述
      ，既非真正，則可知訴外人李宰及被告丁○○並未在系爭
      協議書上簽章，是以系爭協議書並不能用以證明兩造間確
      實達成如系爭協議書內容所示之協議。其次，證人甲○○
      即系爭協議書之見證人雖到場結證稱：「（當時你有無在
      場？）... ，當初大家在協議時，有位代書在現場做草稿
      ，詳細的時間我記不清楚，... 」，「（當時大家協議時
      ，你有無在場？）我有在場，當時還有李宰、丙○○、李
      秋益、李景逢在場。」，「（代書製作草稿時，是否大家
      已經協商完成？）是大家都協商完成後，才請代書做成協
      議書。」，「（在何情形認為當時已經協調完成？）當時
      我有聽到大家說就3 分之1 ，都沒有意見，代書就跟著記
      載。」等語（見本院卷宗第170 頁至172 頁），似指當時
      之情狀為製作系爭協議書之代書於訴外人李宰、李秋益、
      李景逢、被告丙○○協議時，即已在場，且於協調完畢後
      立即製作系爭協議書之草稿等情，惟證人戊○即系爭協議
      書之製作人亦到庭結證稱：「（系爭協議書是否你所製作
      ？）是我製作的。」，「（系爭協議書製作經過之情形？
      ）當時就是李宰、丙○○、李秋益三人到我事務所，請我
      幫他們製作協議書。」，「（他們3 人是在事務所協議或
      是之前就已經協議好？）他們3 人到事務所時，已經協議
      好，只是請我寫成協議書。」，「（當事人欄旁之見證人
      是否在場？）他們都沒有到場，資料是他們3 人（即訴外
      人李宰、李秋益及被告李宰）提供給我，叫我打上去的。
      」，「（是否確定從頭至尾只有他們三人在場？有沒有人
      來了又走？）確定自始至終只有他們三人在場。」等語（
      見本院卷宗第182 頁至第184 頁），亦似指當時之情狀為
      訴外人李宰、李秋益及被告丙○○於協議完成後，方另至
      代書即證人戊○之事務所製作系爭協議書之草稿等情，兩
      相對照，上開2 位證人所為之證詞間顯然矛盾，是難持證
      人甲○○與戊○之證詞為原告有利之認定。再者，雖被告
      丁○○所有系爭290 地號（即重測前烏龍段441-36地號）
      土地全部及系爭293 地號（即重測前烏龍段441-39地號）
      土地應有部分3 分之1 ，確係訴外人李秋益、李茂瑞於79
      年4 月28日以贈與為原因移轉登記予被告丁○○，然上開
      贈與行為與系爭協議書第3 條：「建地（441 號內）經協
      議結果，分割後甲方取得後面，乙方取得前面，丙方取得
      中央」之內容，不論在土地地號或應履行之行為二方面均
      不相吻合，可見不能將系爭290 地號土地及系爭293 地號
      土地之贈與行為認定為履行系爭協議之行為，據以推論兩
      造間確存有如系爭協議書內容之協議存在。此外，原告另
      主張訴外人李宰於91年底前均按期依系爭協議書約定之比
      例交付補償費與原告，故兩造間有系爭協議存在等語，並
      提出系爭農作物補償費收據2 紙為證，但上開補償費收據
      僅能用以證明自來水公司每年發給訴外人李宰農作物補償
      費114,251 元之事實，依據論理法則，並未能僅由原告持
      有上開收據即得出訴外人李宰於91年底前曾按系爭協議書
      第1 條約定之比例交付補償費與原告之結論，更難據此進
      而推論出兩造間存有如系爭協議書內容所示之協議。
（三）從而，上開原告所提出之證據均不足以證明兩造間有內容
      如系爭協議書之系爭協議存在，且原告復未提出任何其他
      積極有利之證據以實其說，依據前揭法律規定及說明，應
      由原告負客觀上之舉證責任，是原告此部分之主張，實不
      足採，則系爭協議自無從對被告生效，或進而拘束被告。
六、綜上所述，原告既無法證明兩造間確有內容如系爭協議書之
    系爭協議存在，則無從依據系爭協議書第1 、2 條，或因被
    告未按系爭協議書第1 條之規定，給付農作物補償金與原告
    ，而依民法第184 條第1 項，請求被告丁○○將系爭土地，
    應有部分各3 分之1 移轉登記給原告丙○○及乙○○所有，
    且給付原告丙○○、乙○○各38,083元，及自起訴狀繕本送
    達之翌日起至清償日止，按年息百分之五計算之利息。從而
    ，本件原告之訴無理由，應予駁回。
七、上揭數個爭點間，彼此間有論理上之必然關係，經本院認為
    由上開論述即已足以導出本件判決之結果，其餘爭點即無庸
    再予討論，且本件之事實及法律關係亦已臻明確，兩造其餘
    主張及攻擊防禦方法，核與判決之結果無影響，爰不一一加
    以論列，附此敘明。
據上論結，原告之訴為無理由，依民事訴訟法第78條，判決如主
文。
中　　華　　民　　國　　94　　年　　11　　月　　30　　日
                  民事第二庭   審判長  阮世賢
                               法  官  林孟和
                               法　官　葉力旗
正本係照原本作成。
如對判決上訴，須於判決送達後廿日內向本院提出上訴狀，其未
表明上訴理由者，應於提出上訴後二十日內向本院補提理由書狀
（均須按他造當事人之人數附繕本）。
                                書記官　謝天祥
中　　華　　民　　國　　94　　年　　11　　月　　30　　日
